臺灣高雄地方法院民事判決　九十二年度簡上字第一八八號
　　上　訴　人　長圓國際貿易有限公司
　　法定代理人　乙○○
　　訴訟代理人　丙○○
　　被上訴人　　甲○○
右當事人間請求給付票款事件，上訴人對於中華民國九十二年二月二十六日本院高雄
簡易庭九十年度雄簡字第二０八六號第一審判決提起上訴，經本院於民國九十三年一
月八日言詞辯論終結，本院判決如左：
    主  文
上訴駁回。
第二審訴訟費用由上訴人負擔。
    事實及理由
一、被上訴人起訴主張：被上訴人持有上訴人所簽發，付款人為臺灣銀行大昌分行，
    發票日為民國八十七年十月十六日，面額為新台幣二十一萬元之支票一紙，詎於
    九十年四月二十七日提示竟遭退票，爰依票據關係，請求上訴人給付票款二十一
    萬元，及自九十年四月二十七日起至清償日止，按年利率百分之六計算之利息等
    語。
二、上訴人則以：系爭支票係上訴人公司票據無誤，惟該票係簽發交予訴外人蘭懋公
    司作為支付廠商之用，上訴人公司營運尚稱良好，且上訴人公司經營股東未有擴
    充計劃，是以上訴人公司以原有出資額即可順利經營，何需借款，而上訴人公司
    會計周淑芬為被上訴人之妹保管長圓公司之大小章，負責工作與業務，系爭支票
    係上訴人於八十七年十月十六日之前所簽發，因當時週轉之故以客票換回，即置
    放於公司辦公室抽屜，被上訴人明知該支票業已作廢，且已逾一年期間，竟未經
    上訴人公司同意，夥同其它人員共同將該紙支票上日期八十七年變造為八十九年
    ，再偽造受款人為被上訴人，並盜蓋「乙○○」之印章於變造處，完成變造支票
    行為後，若如被上訴人所言為公司借款，為何匯入周淑芬個人帳戶，並未匯入上
    訴人公司帳戶，且在公司支出資料上並無該等費用資料，況系爭支票帳戶在九十
    年四月二十六日曾更換發票人印鑑，系爭支票於九十年四月二十七日提示付款，
    於印鑑變更後軋入退票，乃變造事實無疑，故被上訴人取得票據係出於惡意或重
    大過失，且無對價或不以相當對價取得票據者，依票據法規定第十四條不得享有
    票據上之權利等語資為抗辯。
三、本件原審對於被上訴人之請求，判決上訴人應給付被上訴人二十一萬元，及自九
    十年四月二十七日起至清償日止，按年息百分之六計算之利息。上訴人聲明不服
    ，求為判決：(一)原判決廢棄。(二)右廢棄部分，被上訴人在第一審之訴駁回。(三)第
    一、二審訴訟費用由被上訴人負擔。被上訴人則聲明駁回上訴人之上訴。
四、程序方面：本件上訴人經合法通知，未於言詞辯論期日到場，核無民事訴訟法第
    三百八十六條所列各款之情形，爰依被上訴人聲請，由其一造辯論而為判決。
五、兩造不爭執之事實：
  (1)被上訴人所執有付款人為台灣銀行大昌分行，發票日為八十七年十月十六日（後
    更改為八十九年十月十六日），面額為新台幣二十一萬元之支票一紙原確係上訴
    人公司所簽發。
  (2)系爭支票係因上訴人訴訟代理人丙○○於八十七年四月間欲開立信用狀，需要定
    存單，而由訴外人周淑芬向被上訴人借錢始簽發交予被上訴人。
六、兩造爭執之事項：
  (1)系爭支票是否係由有權簽發者更改發票日期？
  (2)被上訴人取得支票是否具有惡意或重大過失？茲就本件爭點判斷分析如下：
七、系爭支票是否係由有權簽發者更改發票日期？
  (1)按「公司應至少置董事一人執行業務並代表公司，最多置董事三人，應經三分之
    二以上股東之同意，就有行為能力之股東中選任之。董事有數人時，得以章程特
    定一人為董事長，對外代表公司。第二百零八條第三項，於董事準用之。」「董
    事長請假或因故不能行使職權時，由副董事長代理之；無副董事長或副董事長亦
    請假或因故不能行使職權時，由董事長指定常務董事一人代理之；其未設常務董
    事者，指定董事一人代理之；董事長未指定代理人者，由常務董事或董事互推一
    人代理之。」公司法第一百零八條第一項前段、第三項、第二百零八條第三項後
    段分別定有明文。查訴外人周淑芬於八十七年間為上訴人公司董事，期間並為訴
    外人長河行銷有限公司之董事，同時上訴人訴訟代理人丙○○則為上訴人公司之
    股東，並為長河行銷有限公司之董事長，此有二公司之變更登記事項卡在卷可參
    ，又上訴人法定代理人乙○○於本院九十年度訴字第一九八０號上訴人公司被訴
    請返還支票事件中在九十年十月十七日準備程序中亦陳稱：「我只是公司的掛名
    負責人，公司整個營業業務都是我哥哥在處理，周淑芬只是公司會計。」有該筆
    錄在卷可憑，是依此可認，上訴人訴訟代理人不僅為長河行銷有限公司之董事長
    ，亦為上訴人公司之實際負責人。又訴外人周淑芬自八十七年間即負責上訴人公
    司與銀行往來事項，並保管公司之大小印鑑章，另自八十八年四月間起上訴人法
    定代理人乙○○、訴訟代理人丙○○均離開公司，而由訴外人周淑芬繼續處理公
    司業務，直至九十年四月二十三日之事實，業經本院九十年度自字第三八三號被
    上訴人被訴偽造有價證券等案件認定屬實，有該判決書在卷可參（見該判決書第
    十頁、第十九頁），是依此上訴人法定代理人乙○○、實際負責人丙○○既均已
    離開公司，而訴外人周淑芬又為董事兼任會計職務，依上開法條規定，則周淑芬
    自可對外代表公司，並執行公司業務。
  (2)又系爭支票係因訴外人周淑芬於八十七年間因上訴人訴訟代理人丙○○須開立信
    用狀，而向被上訴人借款，始簽發該支票予被上訴人，嗣因八十七年八月上訴人
    公司陸續跳票，所以訴外人周淑芬乃要求被上訴人不要提示支票，並於九十年三
    月底將系爭支票之發票日改成八十九年之事實，亦經本院九十年度自字第三八三
    號被上訴人被訴偽造有價證券等案件認定在案，而如前所述，訴外人周淑芬於該
    當時既為上訴人公司之代表人，則其使用公司印章更改系爭支票之發票日，即無
    不合之處。至上訴人另主張上訴人公司印鑑章已於九十年四月二十六日申請變更
    ，與系爭支票上所蓋用之印鑑章不符，故涉及偽造云云，並聲請函詢臺灣銀行有
    關印鑑章變更兌領支票款事宜，就此，經本院函詢臺灣銀行其回覆：「本行支票
    存款戶變更印鑑係依照本行單摺印鑑掛失止付辦法，該辦法第五條規定『支票存
    款戶於舊印鑑掛失經本行註銷無效之日前，用舊印鑑簽發之票據，仍屬有效。支
    票存款戶於舊印鑑掛失經本行註銷無效之日後，如有以舊印鑑簽發尚未到期之票
    據或註銷生效當日到期尚未兌付之票據，得填具明細表向本行申請屆期仍憑舊印
    鑑驗付。』基於上項規定之票存款戶變更印鑑後，舊印鑑註銷日前，蓋用舊印鑑
    簽發之支票仍屬有效，於票據法第一百三十六條規定付款期限一年內、無撤銷付
    款委託、票據要件無誤、帳戶餘額足付者，銀行仍應付款，但支票存款戶變更印
    鑑生效日後，應以新印鑑章簽發支票。若有變更以前簽發之尚未到期票據或註銷
    生效當日已到期尚未兌付之票據，如有填具明細表向本行申請屆期仍憑舊印鑑驗
    付者，本行仍應憑舊印鑑驗付。」有該行九十二年十月十四日銀營一乙字第０九
    二００二二二二二一號函在卷可稽，是可知臺灣銀行支票存款戶在變更印鑑章前
    以舊印鑑章簽發之票據仍屬有效，而本件系爭支票係於八十七年間簽發，後因上
    訴人公司跳票，訴外人周淑芬要求被上訴人暫勿提示，並於九十年三月間更改發
    票日期，已如前述，而上訴人公司係於九十年四月二十六日申請變更印鑑章，有
    臺灣銀行大昌分行九十二年九月五日大昌營字第０九二０００四七三三一號函所
    附上訴人公司變更印鑑申請書足憑，是依此可知，系爭支票上雖係蓋用上訴人舊
    公司印鑑章，惟因系爭支票係於變更印鑑章前所簽發並更改，當然自係以蓋用舊
    印鑑章，至系爭支票於註銷印鑑章生效日後持往兌現，銀行究應依舊印鑑兌付或
    應依新印鑑兌付，則屬銀行驗付之手續，尚不得因而謂該支票為無效之票據，亦
    無法因而證明該支票之印鑑章係遭盜蓋，是上訴人此部份主張亦無可採。
八、被上訴人取得支票是否具有惡意或重大過失？
  (1)按「票據行為為不要因行為，即不以給付之原因為要素而得成立之行為，凡簽名
    於票據之人，不問原因如何，均須依票上所載文義負責，除執票人取得票據係出
    於惡意或詐欺者外，發票人不得以自己與執票人前手所存抗辯之事由，對抗執票
    人。」「票據法第十四條所謂以惡意或有重大過失取得票據者，係指明知或可得
    而知轉讓票據之人，就該票據無權處分而仍予取得者而言。」「票據行為，為不
    要因行為，執票人不負證明關於給付之原因之責任，如票據債務人主張執票人取
    得票據出於惡意或詐欺時，則應由該債務人負舉證之責。」最高法院著有四十九
    年度台上字第六七八號判例、五十二年度台上字第一九八七號判例、最高法院六
    十四年度台上字第一五四０號判例可資參照。
  (2)如前所述，訴外人周淑芬於八十七年間為上訴人公司董事（同時亦為為訴外人長
    河行銷有限公司之董事；訴外人長源物流股份有限公司董事，董事長為上訴人訴
    訟代理人丙○○；全球領先企業有限公司董事長，上訴人法定代理人、訴訟代理
    人均為股東，有公司變更登記事項卡足參）並負責與銀行之往來事項，且保管公
    司大小印鑑章，負責簽發支票等事，而訴外人周淑芬於向被上訴人借款時，僅表
    明係公司欲借款，並未明白表示是何家公司欲借款等情，亦據被上訴人陳明在卷
    （見本院九十二年十一月十四日準備程序筆錄），而該當時訴外人周淑芬為上訴
    人公司董事，上訴人訴訟代理人丙○○亦為上訴人公司實際負責人，是在訴外人
    周淑芬表明公司欲借款時，並簽發上訴人公司之支票以為支付之情形下，被上訴
    人認係上訴人公司所借，並無不合理之處，至訴外人周淑芬取得款項後究係用於
    何公司，則屬上訴人公司與訴外人周淑芬及另一公司間之問題，此外，系爭支票
    既係由上訴人公司所簽發，而上訴人亦未能舉證證明被上訴人取得系爭支票係出
    於惡意或重大過失，則被上訴人自享有票據上之權利。
九、按「在票據上簽名者，依票上所載之文義負責」「發票人對於執票人應照支票文
    義，並擔保支票之支付」「又執票人向支票債務人行使追索權時，得請求自為付
    款提示日起之利息，如無約定利率者，依年利六釐計算。」票據法第五條第一項
    、第一百二十六條、第一百三十三條、第一百四十四條規定甚明。本件系爭支票
    之發票名義人既為上訴人，而上訴人就該印章係遭人盜蓋、或被上訴人持有係出
    於惡意或重大過失一節又未能證明，則依上開法律規定，上訴人自應擔保支票之
    支付，從而，被上訴人本於票據之法律關係，請求上訴人給付票款二十一萬元，
    及自九十年四月二十七日起至清償日止，按年利率六釐計算之利息，即有理由，
    應予准許。原審為被上訴人勝訴之判決，並無不合，上訴論旨猶執前詞指摘原判
    決不當，求予廢棄改判，為無理由，應駁回其上訴。
十、據上論結，本件上訴為無理由，依民事訴訟法第四百三十六條之一第三項、第四
    百四十九條第一項、第四百六十三條、第三百八十五條第一項前段、第七十八條
    ，判決如主文。
中　　　華　　　民　　　國　　九十三　　年　　　一　　　月　　 十九 　　日
　　　　　　　　　　　　　　　臺灣高雄地方法院民事第二庭
~B審判長法官　楊富強
~B法　　　官　曾淑娟
~B法　　　官　楊國祥
正本係照原本作成。
本判決不得上訴。
中　　　華　　　民　　　國　　九十三　　年　　　一　　　月　　 十九 　　日
~B法院書記官　光聰
